【裁判字號】    89,易,2354
【裁判日期】    900724
【裁判案由】    詐欺
【裁判全文】
臺灣高雄地方法院刑事判決                        八十九年度易字第二三五四號
    公  訴  人  臺灣高雄地方法院檢察署檢察官
    被      告  甲○○
                丁○○
    共      同
    選任辯護人  唐志民律師
右列被告因詐欺案件，經檢察官提起公訴（八十九年度偵緝字第七六三號、八十九年
度偵緝字第七七０號、八十九年度偵緝字第七七一號），本院判決如左：
    主  文
甲○○、林豔秋均無罪。
    理  由
一、公訴意旨略以：被告甲○○係高雄縣展毅興業有限公司（以下簡稱展毅公司）負
    責人，其妻即被告丁○○擔任會計，二人均明知已陷於無償債能力狀態，竟共同
  基於為自己不法所有之概括犯意聯絡，連續於：（一）民國八十五年六月十五日
    起，以需資週轉為由，向告訴人丙○○多次借款共計金額新台幣（下同）八百八
    十萬元，由被告丁○○簽立同額之本票十二張作為擔保。（二）八十六年四月間
    ，以需資週轉為由，向告訴人己○○○有限公司（負責人為曹美貞，以下簡稱螺
    寶公司）借款九十萬零九百十二元，持展毅公司簽立同額之支票三張償付。（三
    ）八十六年八月間，以需資週轉為由，向告訴人乙○○之妻廖秀寶借款二百一十
    六萬二千一百四十元，持大鋐工廠股份有限公司（以下簡稱大鋐公司）簽立、而
    由被告丁○○背書之同額支票共計五張償付。（四）八十六年八月九日，復以購
    買原料需現金為由，向告訴人戊○○借款三百五十萬元，由丁○○簽立同額之本
    票四張作為擔保。致丙○○、螺寶公司、乙○○、戊○○均陷於錯誤而如數借貸
    ，詎上開本票、支票屆期均未獲兌現，屢經催討無著，始知受騙，因認被告二人
    涉有詐欺罪嫌。
二、按犯罪事實應依證據認定之，無證據不得推定其犯罪事實。又不能證明被告犯罪
    者，應諭知無罪之判決，刑事訴訟法第一百五十四條、第三百零一條第一項分別
    定有明文。又按，刑法第三百三十九條第一項之詐欺罪之成立，以意圖為自己或
    第三人不法所有，以詐術使人將本人或第三人之物交付為要件，如行為人並未施
    用詐術，或其所用方法不能認係詐術，亦不致使人陷於錯誤，即均與該條之構成
    要件有間，有最高法院四十六年度臺上字第二六０號判例可資參照。再刑法上詐
    欺罪之立法意旨，係禁止於經濟行為中使用詐騙之方法得利為其規範目的，於民
    事債務當事人間，若有未依債務本旨履行給付之情形，依一般社會經驗而言，原
    因非一，其或因不可歸責之事由致無法給付、或因合法得對抗他造主張抗辯而拒
    絕給付，非必出於自始無意給付之詐欺犯罪一端，經濟行為本身原寓有不同程度
    之不確定性或交易風險，於當事人之一方有未依約履行之客觀情形時，除有構成
    詐欺罪之具體情事外，尚不得遽認即應成立詐欺罪。
三、公訴人認被告甲○○、林豔秋涉有詐欺罪嫌，係以被告既明知其所經營之工廠自
    八十六年起即欠缺資金週轉不靈，則於向告訴人買貨時即應評估本身財力，惟竟
    仍持系爭本票或支票為擔保向告訴人借款，致本票、支票屆期均未獲償付，顯係
    心存詐欺，並以告訴人丙○○、螺寶公司、乙○○、戊○○分別提出之本票、支
  票等多紙為據。
四、訊據被告甲○○、林豔秋固供承有持系爭本票、支票而分別向告訴人等借款之事
    實，然堅決否認有何詐欺犯行，辯稱：從八十四年、八十五年間，就陸陸續續有
    向告訴人等借款週轉，也陸續償債，但是到八十六年間公司經濟狀況真的很差，
    我借款是想要東山再起，但因後來實在無法周轉，公司在八十六年間倒閉，所以
    到最後無法清償告訴人之欠款，並未施用詐術，亦非存心詐欺云云。經查：
（一）告訴人丙○○、螺寶公司、乙○○、戊○○等均分別指稱：被告二人向其等借
      款時，均係以公司需錢周轉為由等語（參照告訴人於偵查及本院之歷次筆錄）
      ，且上情亦已載明於起訴書之犯罪事實欄，而告訴人又均不否被告二人當時確
      係經營展毅公司之情，是以尚難認被告二人於借款時有何施用詐術之行為。
（二）告訴人丙○○指稱：我從八十五年六月間開始陸續借錢給被告，是由林豔秋向
      我借錢，她是我國小、國中同學，他們先前確實陸續有借有還，起訴書所寫之
      金額，是後來合計被告前後總共為償還欠款之數額等語（參照本院六月十二日
      審判筆錄）；告訴人螺寶公司之負責人曹美貞指稱：被告於八十六年三、四月
      間向我借錢，有交付支票，他們經營的展毅公司原本是我公司的代工廠，其借
      錢時說願意長期為我公司產品加工，甚至願以代工費用抵付借款，我見被告有
      心經營事業，且是我公司之長期協力廠商，才陸續貸予九十幾萬元等語（參照
      八十六年度偵字第二二二Ｏ八號偵查卷內之告訴狀及該偵查卷第二一、二二頁
      之訊問筆錄）；告訴人乙○○指稱：被告是從八十六年以前就開始陸續向我太
      太廖秀寶借錢，之前有借有還，到八十六年八月以後借了就沒有還，我太太是
      在上班地點認識被告，他們是以需錢週轉向我太太借錢等語；告訴人戊○○則
      指稱：被告是在八十六年三、四月間向我借錢，他說需錢周轉，之前他是陸續
      有借有還，印象中有二十萬元的支票兌現過二次左右，但後來的都跳票等語（
      亦參照本院六月十二日審判筆錄）。綜觀告訴人等之上述指稱，顯見被告與各
      該告訴人均有時間或長或短之金錢借貸往來記錄，又觀諸被告所提出其分別與
      告訴人丙○○（此部分參照本院卷附之大安銀行之支票存款對帳單，與中國商
      銀、岡山信用合作社、高雄區中小企銀之匯款單等）、螺寶公司、廖秀寶（乙○○之妻）間之借還款明細單據，其等往來之期間非短，而被告單次還款之金
      額少則二、三萬元，或係數十萬元，亦有多達一百萬元之還款數額，由此可知
      ，被告先前之借還款記錄非差亦為告訴人同意借款的原因之一。從而，告訴人
      願意借款予被告之原因非一，然均無因被告施用詐術致其陷於錯誤而同意之情
      形。
（三）依告訴人所提出被告借款時交付之支票以觀，其發票人分別為：展毅公司、被
      告甲○○、大鋐公司、王玉蘭、王玉美，有上開支票多紙（以下簡稱系爭支票
      ）在卷可參，經本院函查之結果，上開發票人之支票存款帳戶遭列為拒絕往來
      戶而禁止交易之日期，分別為：八十六年十月十日、同年十月二十四日、同年
      十一月二十八日、同年十月十七日，其中王玉美之帳戶則係各有二次之註銷及
      退票紀錄，迄今未遭拒絕往來，以上有高雄市票據交換所回函及該函所附之「
      退票基本資料及關係戶查詢」各一份在卷可憑，參以告訴人所分別指稱被告借
      款而交付上開支票之時間，分別係於八十五年或八十六年四月與八月間，可知
      被告交付系爭支票時，上開支票存款帳戶均未遭拒絕往來，是以尚難認被告於
      借款之時即明知本身已陷於全無資力之情況。參以告訴人螺寶公司之負責人曹
      美貞並不否認被告於支票跳票後有陸續換票之情形（參照其偵查中訊問筆錄）
      ，告訴人乙○○亦不否認被告迄於八十六年六月至八月間，每月均尚有陸續還
      款數十萬元多次之記錄（參照本院九十年六月十二日之審判筆錄及被告提出之
      還款明細），亦即被告於事後並非全無還款之情形，由此益足證被告於借款之
      初，並非即無還款之真意。
綜前所述，被告並無如公訴人所指：意圖為自己不法之所有，施用詐術使人陷於錯誤
而將本人之物交付之詐欺罪犯行，被告雖確實有積欠告訴人等款項之事實，然此核屬
民事糾紛問題，應循民事途徑解決始為妥適。公訴人之指訴既無法使本院得到被告有
符合刑法上詐欺罪構成要件之確信有罪心證，此外復查無其他積極證據足資證明被告
有何詐欺犯行，核諸前揭說明，自應由本院為被告二人均無罪之諭知。
據上論結，應依刑事訴訟法第三百零一條第一項前段，判決如主文。
本案經檢察官朱秋菊到庭執行職務。
中      華      民      國    九十    年      七      月      二十四    日
                                  臺灣高雄地方法院刑事第六庭
                                      法  官  周  玉  群
右正本證明與原本無異。
如不服本判決，應於判決送達後十日內，向本院提出上訴狀。
                                      書記官  黃  英  彥
中      華      民      國    九十    年      七      月      二十四    日


司法院資訊處製作；財團法人民間司法改革基金會備份。
